臺灣臺中地方法院民事判決　九十一年度簡上字第二一九號
　　上　訴　人　乙○○
　　　　　　　　甲○○
　　被 上 訴人　丙○○
右當事人間請求清償借款事件，上訴人對於中華民國九十一年三月十九日本院台中簡
易庭九十一年度中簡字第二九九號第一審判決提起上訴，本院判決如左：
    主　　文
原判決廢棄。
被上訴人在第一審之訴駁回。
第一、二審訴訟費用由被上訴人負擔。
    事　　實
甲、上訴人方面：
  壹、聲明：請求廢棄原判決，駁回被上訴人第一審之訴。
  貳、陳述：除與原審判決書所載者相同茲予引用外，補稱：
    一原判決認被上訴人與上訴人乙○○（原判決誤為江一汜）、甲○○之被繼承人
      即訴外人江彰智成立消費借貸，無非是以被上訴人曾於民國八十九年十月二日
      匯款給訴外人江彰智，惟上開匯款事實，僅能證明訴外人江彰智之帳戶有一筆
      金錢匯入，並無法直接推論係基於消費借貸，原審證據法則之採用，即有所不
      當。本件乃訴外人江彰智之子江濤在大陸購屋，因款項不足遂向其表舅即被上
      訴人借款，因訴外人江濤為大陸人民，在台灣無法設立金融帳戶，故與被上訴
      人約定由訴外人江彰智提供帳戶作為被上訴人匯款給訴外人江濤之用。
    二本件借款確係存在於訴外人江濤與被上訴人間：
      (一)訴外人江濤於八十九年十月一日曾簽發面額新台幣（下同）三十萬元、到期
        日九十年九月三十日之本票一紙，以作為向被上訴人借款之擔保。訴外人江
        濤簽發上開本票後，翌日訴外人江彰智之帳戶即有被上訴人所匯入之三十萬
        元，且該筆金額於八十九年十月三日即被提領。嗣於上訴人整理訴外人江彰
        智之遺物時始發現上開本票之影本。由本件「簽發本票」、「匯款時間」、
        「提領時間」發生順序及訴外人江濤「借款金額」與被上訴人「匯款金額」
        相吻合推論，依經驗法則，上開三十萬元應係由訴外人江濤所借，訴外人江
        濤始為本件借款之借款人。
      (二)而訴外人江彰智於九十年八月十八日因病過世，翌日上午九時許，其生前友
        人前來上香祭奠後，在喪宅騎樓聊天時，適逢被上訴人前來向訴外人江濤索
        債，其事實經過有曾美香、林新旺等目擊證人，故本件訴外人江濤若非借款
        人，被上訴人有何立場向其索債。
      (三)證人陳英裕是訴外人江彰智之生前好友，經常到訴外人江彰智事務所話家常
        ，兩人無所不談，訴外人江彰智曾向其提及訴外人江濤向其表舅即被上訴人
        借款，故來台灣工作賺錢以便償債。
      (四)證人姚源洪為訴外人江彰智三十多年之鄰居，時常進出訴外人江彰智之住所
        ，訴外人江彰智於九十年四月間曾告訴證人姚源洪，訴外人江濤曾於八十九
        年間向其表舅借款。此外，證人姚源洪亦可證明訴外人江濤夫婦在鐘錶行及
        快餐店工作，是為償還對被上訴人之債務。
      (五)於九十年八月底，證人陳英裕前來祭奠，證人曾美香及賴麗娟在喪宅門口寫
        訃文，晚間八時許，被上訴人到喪宅自我介紹一番後，便向訴外人江濤夫婦
        要錢，此時訴外人江濤夫婦不發一語，接著被上訴人又要求訴外人江濤之女
        兒及女婿幫忙一個月償還一萬元。
      (六)訴外人江濤曾於九十年九月十一日以存證信函，通知上訴人召開家庭會議討
        論遺產分配等問題，該封存證信函為被上訴人所代發，其目的在使訴外人江
        濤早日分得遺產，以利訴外人江濤清償對被上訴人之債務。若訴外人江濤非
        債務人，被上訴人何需急於代訴外人江濤發存證信函？
    三訴外人江彰智無借款之意思表示，消費借貸契約不成立：
      (一)按意思表示的成立要件除客觀上須有外部之表示行為外，主觀要件更須具備
        「行為意思」、「表示意識」及「效果意思」始能成為一個完整之意思表示
        。
      (二)訴外人江彰智提供其帳戶給被上訴人，並由被上訴人匯款至其帳戶，乃是便
        利借款人江濤提領該筆款項，並非基於借款而提供該帳戶，本件訴外人江彰
        智不但未自覺在從事借款行為，亦未認識到其行為具有法律上借款之意思，
        遑論認識其提供帳戶之行為會有借款之法律效果。故其並無借款之行為意思
        及借款之表示意識，訴外人江彰智與被上訴人間消費借貸契約不成立。
      (三)訴外人江彰智提供其帳戶之行為不具法律效果之事實行為，與被上訴人間僅
        存在「好意施惠關係」，訴外人江彰智並無受借貸法律關係之意，其與被上
        訴人間自不發生法律上之權利義務關係。
    四被上訴人因與訴外人江濤素有親誼，故不願與之對簿公堂，而訴外人江彰智已
      於年前死亡，故被上訴人在死無對證之下，輕啟訟端，要求上訴人負責上開債
      務。原判決誤認事實，竟稱訴外人江彰智與被上訴人成立消費借貸關係，原判
      決自有違誤。
  參、證據：援用原審之立證方法，補提上開本票影本、訴外人江彰智上開帳戶存摺
      影本及存證信函影本各一份為證，並聲請訊問證人曾美香、林新旺、陳英裕、
      姚源洪、賴麗娟。
乙、被上訴人方面：
  壹、聲明：駁回上訴。
  貳、陳述：除與原審判決書所載者相同茲予引用外，補稱：
    一關於上訴人於上訴狀所提系爭消費借貸關係存在於訴外人江濤與被上訴人間乙
      節：
      訴外人江濤雖係被上訴人之親戚，但因他長年居住在大陸，被上訴人除了在三
      十七年間於他稚齡時見過數次面外，一直到他於八十九年九月中旬來台灣探親
      時起至八十九年十月一日止，在這半個月期間，被上訴人亦僅見過訴外人江濤
      一次面，彼此之間毫無往來，亦無深厚情誼，更不知其為人處世態度及信用如
      何，在此情形下，被上訴人怎會將鉅款三十萬元借給僅一面之緣的訴外人江濤
      ？
    二關於上訴人於上訴狀中提及訴外人江濤簽發之本票一紙，係作為向被上訴人借
      款之擔保乙節：
      (一)查自八十九年十月一日起至九十年八月十八日訴外人江彰智逝世止，訴外人
        江彰智雖與被上訴人見過好幾次面，但他始終未向被上訴人提及上開本票之
        事，被上訴人亦未見過上開本票，事實上上開本票對被上訴人而言也毫無意
        義與價值。
      (二)且一般擔保品多係不動產，並且還要到地政單位辦理登記，如果就上訴人所
        說像訴外人江濤這種大陸人士，草草書寫一張毫無價值之本票當作擔保，便
        可向台灣親友借到鉅款三十幾萬元，那實在不可思議，且台灣之教育也未免
        太沒有水準。
      (三)總之，借款人是訴外人江彰智，而用款人是其子江濤，此乃千真萬確之事實
        。至於訴外人江彰智向被上訴人借到款後再接濟其子江濤，到底是送給其子
        或是再轉借其子，則局外人不得而知。
  參、證據：援用原審之立證方法。
    理      由
一、本件被上訴人起訴主張：訴外人江彰智生前於八十九年八月底因急需用款，透過
    證人吳洛勳，向被上訴人表明欲借款三十萬元周轉，並於同年十月一日書寫一張
    字條，請被上訴人將借款三十萬元匯到台中市第一信用合作社中正分社訴外人江
    彰智之帳戶，被上訴人即於同年十月二日將三十萬元借款匯至上開帳戶，但請訴
    外人江彰智務必於九十年八月底以前將借款還給被上訴人。其後，訴外人江彰智
    於九十年八月十八日死亡，上訴人為其繼承人，而上訴人並未辦理拋棄繼承或限
    定繼承，依法須承受訴外人江彰智財產上之一切權利義務，為此本於消費借貸與
    繼承之法律關係，訴請上訴人連帶給付三十萬元及法定遲延利息等語。上訴人則
    以：本件係訴外人江彰智之子江濤在大陸購屋，因款項不足遂向其表舅即被上訴
    人借款，因訴外人江濤為大陸人民，在台灣無法設立金融帳戶，故與被上訴人約
    定由訴外人江彰智提供帳戶作為被上訴人匯款給訴外人江濤之用，亦即本件消費
    借貸關係係存在於訴外人江濤與被上訴人之間，不能僅憑被上訴人有匯款至訴外
    人江彰智帳戶之事實，即推論訴外人江彰智與被上訴人間有成立消費借貸關係等
    語置辯。
二、本件被上訴人曾於八十九年十月二日匯款三十萬元至訴外人江彰智設於台中市第
    一信用合作社中正分社之帳戶，其後訴外人江彰智於九十年八月十八日死亡，上
    訴人為其繼承人，且上訴人並未辦理拋棄繼承等事實，已據被上訴人提出台灣土
    地銀行入戶電匯申請書、字條各一紙及上訴人之戶籍謄本二份為證，並有本院院
    內查詢表一份附卷可稽，復為兩造所不爭執，應可信為真實。惟兩造就被上訴人
    究有無與訴外人江彰智訂立消費借貸契約乙節，爭執甚烈，應為本件首應審究之
    點。
三、按當事人主張有金錢借貸關係存在，須就其發生所須具備之特別要件即金錢之交
    付及借貸意思表示互相一致負舉證之責任，若僅證明有金錢之交付，未證明借貸
    意思表示互相一致者，尚不能認為有金錢借貸關係存在。最高法院著有八十一年
    度台上字第二三七二號判決可資參照。經查：
  (一)本件被上訴人主張其與訴外人江彰智間有金錢借貸關係存在乙節，固據提出台灣
    土地銀行入戶電匯申請書及字條各一紙為證，惟為上訴人所否認。而上開台灣土
    地銀行入戶電匯申請書及字條各一紙固可證明被上訴人曾於八十九年十月二日匯
    款三十萬元至訴外人江彰智設於台中市第一信用合作社中正分社之帳戶，亦即被
    上訴人有於該日交付上開款項予訴外人江彰智之事實，然觀諸該紙字條除書寫「
    台中市第一信用合作社中正分社、戶名：江彰智、帳號：0000000000
    0000」等字外，並無其他記載，尚難據以證明被上訴人有與訴外人江彰智訂
    立消費借貸契約。
  (二)被上訴人既仍主張其與訴外人江彰智間有金錢借貸關係存在乙節，依首揭說明，
    即應由被上訴人就其有與訴外人江彰智訂立消費借貸契約之事實負舉證之責。被
    上訴人乃舉證人吳洛勳及林宜書為證，分別說明如下：
    1.證人吳洛勳即被上訴人之兄於原審言詞辯論時證稱：「八十九年八月底江彰智
      打電話給我說，在大陸的兒子買房子，需要三十萬元週轉，因為以前我跟我弟
      弟都常受到江彰智的照顧，所以我就打電話給原告（即被上訴人）告知此事，
      原告同意借款給江彰智，因為他們兩人都在台中，所以原告就說他自己跟江彰
      智聯絡，八十九年底我遇到江彰智，他對我道謝說，已經從原告處借到三十萬
      元，並要我向原告轉達感謝之意」等語；再於本院九十一年七月四日準備程序
      時證稱：「（江彰智打電話向你借錢時，有否說該筆借款是江彰智或江濤要借
      的？）江彰智說江濤現在人在台灣，需要三十萬元，問我方不方便調三十萬元
      借給他們，其餘如原審所述」等語。由其證詞固能證明訴外人江彰智確有透過
      證人吳洛勳欲向被上訴人借款，但並無法證明其後訴外人江彰智係以自己名義
      或係以訴外人江濤名義向被上訴人借款。
    2.另證人林宜書於原審審理時證稱：「我與江彰智是同鄉，我是在他去逝前幾天
      我們聊天時，他跟我提到因他在大陸的兒子需要用錢，所以跟原告借三十萬元
      ，他並沒有跟我提到已經還錢了」等語；再於本院九十一年七月四日準備程序
      時證稱：「（你在原審作證說有與江彰智聊天時，江彰智說有向被上訴人借錢
      ？）江彰智死亡前的前幾天，我與江彰智聊天時，他說他沒有錢，他兒子要用
      錢，就由他出面向被上訴人借錢給他兒子用，至於是何人借的，我就不清楚了
      」等語。由其證詞亦無法證明訴外人江彰智係以自己名義或係以訴外人江濤名
      義向被上訴人借款。
    3.此外，被上訴人並未舉出其他證據以實其說，是被上訴人所主張其有與訴外人
      江彰智訂立消費借貸契約云云，尚無可採。
  (三)綜上所述，被上訴人固能證明其有交付金錢予訴外人江彰智之事實，惟尚未能證
    明其有與訴外人江彰智訂立消費借貸契約之事實，依首揭說明，尚不能認為被上
    訴人與訴外人江彰智間有金錢借貸關係存在。
四、從而，被上訴人依消費借貸及繼承之法律關係，請求上訴人連帶給付三十萬元及
    法定遲延利息，洵屬無據，不應准許。原審判決上訴人應連帶給付被上訴人三十
    萬元及法定遲延利息，自有未洽。上訴意旨指摘原判決不當，求予廢棄改判，為
    有理由，自應由本院予以廢棄改判，如主文第二項所示。
五、本件事證已臻明確，兩造其餘攻擊防禦方法、陳述及舉證，與本件判決結果並無
    影響，爰不一一論述，附此敘明。
六、據上論結，本件上訴為有理由，依民事訴訟法第四百三十六條之一第三項、第四
    百五十條、第七十八條，判決如主文。
中　　　華　　　民　　　國　　九十一　　年　　　十　　　月　　 十一 　　日
                                      臺灣臺中地方法院民事第四庭
~B審判長法　官　張恩賜
~B　　　法　官　林洲富
~B　　　法　官　許秀芬
右為正本係照原本作成
不得上訴。
中　　　華　　　民　　　國　　九十一　　年　　　十　　　月　　 十一 　　日
~B法院書記官　孫曉鳳
